【裁判字號】    90,台上,7100
【裁判日期】    901116
【裁判案由】    常業重利
【裁判全文】
最高法院刑事判決                                九十年度台上字第七一○○號
    上  訴  人  乙○○○
                甲 ○ ○
    共      同
    選任辯護人  俞兆年律師
右上訴人等因常業重利案件，不服台灣高等法院中華民國八十八年八月十八日第二審
判決（八十八年度上訴字第二一五九號，起訴案號：台灣台北地方法院檢察署八十七
年度偵字第二二三九四號、第二四一二九號），提起上訴，本院判決如左：
    主  文
原判決關於乙○○○、甲○○部分均撤銷，發回台灣高等法院。
    理  由
本件原判決認定上訴人乙○○○、甲○○基於共同常業重利之犯意聯絡，自民國八十
七年元月中旬某日起，各出資新台幣（下同）七十五萬元，經營小額貸款俗稱地下錢
莊之業務，自同年元月底起承租台北市○○○路○段一一八號五樓之Ａ設立辦公室，
以00000000電話號碼，作為對外聯絡工具，招攬秦富台等人貸以金錢。其中
上訴人二人於同年二月二日及十四日，乘秦富台因經商急需資金週轉之機會，分別貸
與二十萬元、十萬元，收取每一萬元月息三千元，相當於年利率百分之三百六十之重
利，秦富台交付其夫趙文林之支票予上訴人，上訴人二人恃此收入為主要營生，以之
為常業。至八十七年十月間止，以此方式自秦富台處獲取七十二萬六千餘元之暴利。
嗣於同年十月二十日下午二許，為警在上址查獲等情。因將第一審關於上訴人二人部
分之判決撤銷，改判仍論處上訴人二人共同乘他人急迫貸以金錢，而取得與原本不相
當之重利為常業罪刑，固非無見。
惟查：(一)、證物應示被告，令其辨認，卷宗內之文書，可為證據者，應向被告宣讀或
告以要旨，刑事訴訟法第一百六十四條、第一百六十五條第一項定有明文，故採為判
決基礎之證據資料，必須經過上揭調查程序，以之顯出於審判庭者，始與直接審理主
義相符，此項規定，復為第二審之審判所準用，倘未踐行上開調查程序，逕行採為判
決所憑之證據，自屬違背法令。卷附上訴人二人之台灣銀行、華信銀行、台灣省合作
金庫存摺影本（第二二三九四號偵查卷第二十九頁至第五十八頁，原本已發還上訴人
二人），原審於八十八年八月四日審理時，依該審判筆錄所載，並未將上揭存摺影本
向上訴人二人提示或告以要旨，亦即未顯出於審判庭予上訴人二人辨認及辯解之機會
（原審卷第六十五頁至七十頁），原判決於理由欄一內，即逕行採為認定上訴人二人
有本件常業重利犯行所憑證據之一（原判決正本第四頁第十四行至第十六行），已屬
違背法令。(二)、有罪之判決，其認定被告犯罪事實所憑之證據，須與卷內之證據資料
相適合，否則即有證據上理由矛盾之違法。原判決認定上訴人二人有其事實欄所載之
犯行，於理由欄一內，係以業據上訴人二人於警局調查中坦承不諱，為其所憑之重要
論據。然乙○○○於警詢中，係供稱：「放款利息並不固定，每借出一萬元，向客戶
收取每月一千五百元至三千元的利息」，「至目前為止，共賺取利息約四十五萬元」
，「放款利息不固定）視借款客戶有無熟識，較陌生的客戶就收取較高利息，而客戶
中僅秦富台較陌生，所以向他收取一萬元每月繳交三千元的利息」，「並不是以放高
利貸維生」（第二二三九四號偵查卷第八頁、第九頁），甲○○於警詢時，亦僅供謂
：「迄今共有客戶十餘人」，「放款利息並不固定，視客戶熟悉程度而定，大部分借
款客戶，我們每借出一萬元即收取每月一千五百元利息」，「但有一客戶秦富台係陌
生客戶，所以貸他一萬元收取利息每月三千元」，「迄今放款所收取的利息共約四十
五萬元」，「不是以放高利貸維生」（同上偵查卷第十二頁、第十三頁），上訴人二
人於警局調查時，既未供認向秦富台獲取七十二萬六千餘元之暴利，復否認恃此收入
為主要營生，以之為常業，乃原判決竟謂上訴人二人於警詢中已坦承在卷，自屬證據
上理由之矛盾，其判決當然為違背法令。(三)、告訴人之告訴，係以使被告受刑事訴追
為目的，是其指訴是否與事實相符，仍應調查其他補強證據以資審認。本件上訴人二
人所涉之犯行，係因告訴人秦富台向警局報案提出告訴（同上偵查卷第十五頁），原
判決於事實欄認定上訴人自秦富台處獲取七十二萬六千餘元之暴利，僅有秦富台之指
訴，上訴人二人於警詢中並未曾供認，業如前述，原判決所引其餘存摺影本、警局調
查報告、現場圖、搜索扣押證明筆錄等證據，均不足以證明上訴人二人確已向秦富台
收取七十二萬六千餘元之暴利，則秦富台此部分之指訴，是否與事實相符﹖原審並未
調查其他補強證據以資審認，遽於理由欄一之末，以秦富台原借款三十萬元，竟繳息
七十二萬餘元，足見上訴人二人有收取高額利息之情形為由，進而推論上訴人有恃貸
放金錢收取重利為主要營生，為常業犯云云（原判決正本第五頁第三行至第八行），
上開論斷，有違背證據法則之違誤。上訴人二人之上訴意旨，執以指摘原判決不當，
為有理由，應認原判決關於上訴人二人部分，有發回更審之原因。
據上論結，應依刑事訴訟法第三百九十七條、第四百零一條，判決如主文。
中      華      民      國     九十     年     十一     月     十六     日
                              最高法院刑事第一庭
                                  審判長法官  施  文  仁
                                        法官  張  淳  淙
                                        法官  林  永  茂
                                        法官  陳  世  淙
                                        法官  洪  佳  濱
      右正本證明與原本無異
                                              書  記  官
中      華      民      國     九十     年     十一     月    二十一    日


司法院資訊處製作；財團法人民間司法改革基金會備份。
